臺灣高雄地方法院民事判決　　　　　　100年度簡上字第189號
上　訴　人　曾萬忠
　　　　　　曾榮貴
共　　　同
訴訟代理人　張榮作律師
複　代理人　陳豐裕律師
被　上訴人　曾元慶
上列當事人間請求拆屋還地事件，上訴人對於本院民國100 年1
月31日所為99年度岡簡字第373 號第一審簡易判決提起上訴，經
本院於100 年8 月25日言詞辯論終結，判決如下：
    主      文
上訴駁回。
第二審訴訟費用由上訴人負擔。
    事實及理由
一、被上訴人主張：伊於民國96年間經家族會議，繼承坐落於高
    雄市田寮區○○○段566-4 地號土地（下稱566-4 地號土地
    ）之應有部分2865之450 ，並於96年5 月1 日辦理登記，嗣
    566-4 地號土地分割為同段566-4 、566-35、566-36、566-
    37、566-38地號土地，伊取得566-37地號土地，並於98年7
    月28日辦理分割登記完畢，伊為566-37地號土地所有權人。
    然上訴人於90年間，未得伊或其家族成員之同意，亦無任何
    合法權源，自行占用系爭土地，並搭建面積165 平方公尺之
    建物（如附圖編號A 所示，面積165 平方公尺，下稱系爭建
    物），伊長年在外工作，經家人通知繼承566-37地號土地後
    前往查看，才知上訴人以系爭建物占用566-37地號土地之情
    事，經通知上訴人遷離而遭拒絕，為此爰依民法第767 條之
    規定，請求拆屋還地。並聲明：上訴人應將系爭建物拆除，
    並將占用之566-37地號土地交還予伊。
二、上訴人則以：對被上訴人為566-37地號土地之所有權人不爭
    執，系爭建物確為伊所興建，然566-37地號土地原為兩造之
    祖產，自兩造祖父時期即已在其上搭建建物使用，伊並長年
    居住於該處，嗣因原本建物老舊不堪使用，遂徵得被上訴人
    母親曾朱也同意，於90年間改建為系爭建物，是伊占用566-
    37地號土地有合法權源等語，資為抗辯。並於原審聲明：請
    求駁回被上訴人之訴。
三、原審審理結果，認被上訴人之請求為有理由，判決上訴人應
    將系爭建物拆除，並將566-37地號土地交還被上訴人。上訴
    人不服提起上訴，除援用原審主張及陳述外，另補充：伊於
    90年間興建系爭建物時，除得到被上訴人母親曾朱也同意外
    ，另亦徵得被上訴人兄長曾元成之同意。因被上訴人父親曾
    益利是在84年12月7 日死亡，90年間被上訴人家族主事者為
    被上訴人母親曾朱也及兄長曾元成；且上訴人父親曾同安就
    566-37地號土地亦有二分之一應有部分，故伊興建系爭建物
    占用56 6-37 地號土地，有合法權源，並非無權占有等語。
    並於本院聲明：（一）原判決廢棄；（二）上開廢棄部分，
    被上訴人第一審之訴駁回。被上訴人則表示上訴人之上訴無
    理由。並聲明：上訴駁回。
四、兩造就下列事項並不爭執，堪認為真實：
（一）566-4 地號土地之應有部分2865分之450 ，原為被上訴人
      父親曾益利所有，嗣曾益利死亡而由被上訴人繼承取得，
      並於96年5 月1 日辦理登記完畢。嗣566-4 地號土地於98
      年5 月26日辦理分割，被上訴人取得其中566- 37 地號土
      地，並於98年7 月28日登記完畢，有高雄縣路竹地政事務
      所土地複丈結果通知書、共有土地所有權分割契約書、56
      6-4 地號土地登記謄本及所有權狀、566-37地號土地登記
      謄本及所有權狀在卷可稽（見原審卷第6 至15頁、第39頁
      ）。
（二）系爭建物為上訴人於90年間所興建，並為其所有。
（三）被上訴人父親曾益利之繼承人分別為曾朱也、曾元成、石
      曾鶴江、陳曾秋季、曾月里及被上訴人。
（四）系爭建物坐落於566-37地號土地上，占用面積為165 平方
      公尺，有高雄縣路竹地政事務所99年12月17日路地所二字
      第0990009852號函暨土地複丈成果圖可按（見原審卷第59
      至60頁）。
五、兩造爭執事項：
    上訴人所有系爭建物占用566-37地號土地，是否為有權占有
    ？
六、本院判斷：
（一）按共有土地或建築改良物，其處分、變更及設定地上權、
      永佃權、地役權或典權，應以共有人過半數及其應有部分
      合計過半數之同意行之。89年1 月26日修正之土地法第34
      條之1 第1 項本文定有明文。又按，遺產繼承人，除配偶
      外，由直系血親卑親屬繼承；同一順序之繼承人有數人時
      ，按人數平均繼承；配偶與直系血親卑親屬同為繼承時，
      其應繼分與他繼承人平均。民法第1138條第1 款、第1141
      條本文、第1144條第1款分別定有明文。
（二）經查，上訴人主張566-37地號土地（分割前為566-4 地號
      土地之一部）原為兩造之祖產，自兩造祖父時期即已在其
      上搭建建物使用，嗣於90年間改建為系爭建物等語。本院
      審以證人曾元成證稱：系爭建物是上訴人全部新建的鐵皮
      屋，祖厝原本是土角厝，祖厝後來倒掉了沒有辦法住人，
      祖厝在我父親還在世時就已經有一些倒了（見本院卷第41
      頁），參以系爭建物確為鐵皮屋而非磚造房屋，有系爭建
      物照片影本附卷可稽（見原審卷第19頁），堪認系爭建物
      乃90年間由上訴人興建之全新建物，而非原本兩造之磚造
      祖厝。
（三）本件566-37地號土地係於98年7 月間，自566-4 地號土地
      所分割而出，已如前述。而566-4 地號土地原係被上訴人
      父親曾利益與訴外人鄭錦誠、鄭先得、鄭肥、曾獻共有，
      有566-4 地號土地登記謄本在卷可稽（見原審卷第14至15
      頁），嗣曾益利於84年12月7 日死亡，其於566-4 地號土
      地之應有部分即由其繼承人所共同繼承，被上訴人係於96
      年4 月11日方經全體繼承人協議分割取得566-4 地號土地
      之應有部分（即分割後之566-37地號土地），有遺產分割
      協議書在卷可按（見本院卷第23頁），是90年間566-4 地
      號土地之應有部分仍為曾朱也、曾元成、石曾鶴江、陳曾
      秋季、曾月里及被上訴人公同共有。雖上訴人主張90年間
      興建系爭建物時，曾得到被上訴人母親曾朱也、兄長曾元
      成同意，並主張曾珠也及曾元成乃被上訴人家族之主事者
      ，為有權處分者云云，然曾元成到庭證稱：上訴人興建系
      爭建物時，並沒有告知我；上訴人有邀我在566-37地號土
      地上填土，我不願意，我有告訴上訴人要填土自己去填，
      但他們沒有告訴我說填土後是要興建房屋，當時我不知道
      上訴人填土之目的為何；我是回去經過566-37地號土地時
      ，才知道上訴人在該處興建系爭建物等語（見本院卷第40
      至42頁）；再審以90年間566-4 地號土地之應有部分，仍
      為被上訴人等6 人所公同共有，衡諸前開規定，各人之應
      繼分比例均相同，縱上訴人曾徵得曾朱也及曾元成之同意
      ，該2 人所有之應繼分比例亦未達半數，並無處分系爭不
      動產之權利。
（四）上訴人雖主張其父曾同安在566-37地號土地有二分之一之
      應有部分云云，然本院審以原566-4 地號土地之所有權人
      分別為被上訴人父親曾利益及訴外人鄭錦誠、鄭先得、鄭
      肥、曾獻，嗣由被上訴人繼承曾益利應有部分後，566-4
      地號土地之所有權人為鄭肥、鄭坤宗、鄭國明、林雀及被
      上訴人，曾同安並無應有部分，上訴人此部分之主張並非
      可採。至上訴人主張曾朱也及曾元成乃被上訴人家族之主
      事者，有決定處分財產之權；被上訴人有默示同意伊興建
      系爭建物等語，然上訴人就此部分均未舉證證明之，尚難
      認其所言為可採。
七、綜上所述，上訴人興建系爭建物既無合法權源，亦未經被上
    訴人同意，則被上訴人依所有物返還請求權之法律關係，請
    求上訴人拆除系爭建物，並將所占用之566-37地號土地返還
    ，為有理由。原審認定並無違誤，上訴人之上訴意旨請求廢
    棄原判決，為無理由，應予駁回。
八、本件事證已臻明確，兩造其餘主張、陳述及攻擊防禦方法，
    均核與判決結果無影響，爰不再予斟酌，併此敘明。
九、據上論結，本件上訴為無理由，依民事訴訟法第436 條之1
    第3 項、第449 條第1 項、第78條，判決如主文。
中    華    民    國   100    年    9     月    8     日
                  民事第四庭  審判長法  官  謝肅珍
                                    法  官  譚德周
                                    法  官  林岳葳
以上正本係照原本作成。
本判決不得上訴。
中    華    民    國   100    年    9     月    8     日
                                    書記官  黃獻立